---
title: "Tugas-Pertemuan-3"
author: "Siti Zahra Muthmainnah"
date: "2026-09-09"
output:
  html_document: 
    theme: lumen
    toc: true
    toc_depth: 2
    toc_float: true
    code_folding: hide
  pdf_document: default
  word_document: default
---

### Packages
```{r setup, message=FALSE, warning=FALSE}
#install.packages(c("dLagM", "dynlm", "MLmetrics", "lmtest", "car")) # Run jika belum meng-install

library(dLagM)
library(dynlm)
library(MLmetrics)
library(lmtest)
library(car)
```

### Data
```{r}
data = read.csv("D:\\IPB\\5. Semester 5\\ADW\\Prak3\\NewDelhi_Air_quality.csv")
#nrow(data)
train <- data[1:58,]
test <- data[59:72,]

# Mengubah format data menjadi objek Time Series (ts)
train.ts <- ts(train)
test.ts <- ts(test)
data.ts <- ts(data)
```

### Koyck
#### Pemodelan
```{r}
model.koyck <- koyckDlm(x = train$pm10, y = train$AQI)
summary(model.koyck)
```

#### Penentuan h Optimum
```{r}
# Maksimal horizon sesuai panjang data test
max_h <- nrow(test) # 14

# Dataframe penampung hasil evaluasi Koyck
eval_koyck <- data.frame(
  h = integer(),
  MAPE_Koyck = numeric()
)

# Loop untuk mengevaluasi Koyck di setiap horizon h
for (h_i in 1:max_h) {
  
  # Forecast Koyck sampai langkah ke-h_i
  # Masukkan x dari test$pm10 sebanyak h_i pertama
  fore_temp <- forecast(model = model.koyck, x = test$pm10[1:h_i], h = h_i)
  
  # Hitung MAPE bandingkan dengan data aktual test$AQI[1:h_i]
  mape_val <- MAPE(fore_temp$forecasts, test$AQI[1:h_i])
  
  eval_koyck <- rbind(eval_koyck, data.frame(
    h = h_i,
    MAPE_Koyck = mape_val
  ))
}

# Tampilkan tabel evaluasi
print(eval_koyck)
```

```{r}
coefs <- coef(model.koyck)

# Ambil lambda yang benar (koefisien Y.1)
lambda_est <- as.numeric(coefs["Y.1"]) 

# Hitung ulang Mean & Median Lag
mean_lag <- lambda_est / (1 - lambda_est)
median_lag <- -log(2) / log(lambda_est)

cat("Nilai Lambda Asli (Peluruhan):", lambda_est, "\n")
cat("Mean Lag:", mean_lag, "hari\n")
cat("Median Lag (Half-life):", median_lag, "hari\n")
```


### DLM
```{r}
finiteDLMauto(x = train$pm10, y = train$AQI,
                           q.min = 1, q.max = 10,
                           model.type = "dlm", 
                           error.type = "AIC", 
                           trace = TRUE)
```



```{r}
# 1. Kunci Horizon Peramalan sepanjang seluruh data test (h = 14)
h_val <- nrow(test) # 72 - 58 = 14 observasi

# Dataframe untuk menampung log hasil evaluasi
hasil_eval_h14 <- data.frame(
  q = integer(),
  AIC = numeric(),
  MAPE_test_h14 = numeric()
)

# 2. Looping evaluasi dari q = 1 sampai 10
for (q_i in 1:10) {
  
  # Fit Model DLM dengan lag q_i
  model_temp <- dlm(x = train$pm10, y = train$AQI, q = q_i)
  
  # Ambil AIC (Catatan: Sampel internal OLS disesuaikan oleh paket dLagM)
  aic_val <- AIC(model_temp$model)
  
  # Menyiapkan input x_test agar mencakup buffer lag historis (q_i) + horizon peramalan (h_val)
  # Ini mencegah 'sliding window alignment bug' di dLagM
  x_input <- c(train$pm10[(nrow(train) - q_i + 1):nrow(train)], test$pm10)
  
  # Forecast h_val (14 langkah) ke depan
  fore_temp <- forecast(model = model_temp, x = x_input, h = h_val)
  
  # Hitung MAPE untuk seluruh 14 titik data test (Y_59 hingga Y_72)
  mape_val <- MAPE(fore_temp$forecasts[1:h_val], test$AQI[1:h_val])
  
  # Simpan hasil
  hasil_eval_h14 <- rbind(hasil_eval_h14, data.frame(
    q = q_i,
    AIC = aic_val,
    MAPE_test_h14 = mape_val
  ))
}

# Tampilkan hasil
print(hasil_eval_h14)
```

Meskipun secara empiris $q=10$ menghasilkan MAPE terendah pada $h=14$, penggunaan $q$ yang besar ($q=10$) pada ukuran sampel $N=58$ menghabiskan $11$ derajat bebas ($18.9\%$ dari total data). Hal ini berisiko menyebabkan overfitting jika dievaluasi pada horizon peramalan yang lebih panjang.
Akan dipilih q = 6 karena q tidak terlalu tinggi, q <= sqrt(N), dan q = 6 adalah titik terakhir sebelum ada lonjakan MAPE. 


### ARDL
```{r}
model.ardl <- ardlDlm(formula = AQI ~ pm10, data = train, p = 1, q = 1)
summary(model.ardl)

model.ardl.opt <- ardlBoundOrders(
  data = data.frame(train), 
  ic = "AIC", 
  formula = AQI ~ pm10
)

min_p <- c()
for (i in 1:6) {
  min_p[i] <- min(model.ardl.opt$Stat.table[[i]], na.rm = TRUE)
}

# q_opt: Lag optimum untuk Y (AQI)
# p_opt: Lag optimum untuk X (pm10)
q_opt <- which(min_p == min(min_p, na.rm = TRUE))
p_opt <- which(model.ardl.opt$Stat.table[[q_opt]] == min(model.ardl.opt$Stat.table[[q_opt]], na.rm = TRUE))

data.frame("Lag_Y_opt(q)" = q_opt, "Lag_X_opt(p)" = p_opt, "AIC" = model.ardl.opt$min.Stat)
```
Hasil ARDL DLM menunjukkan lag x optimum ketika q = 3 dan lag x optimum ketika p = 12. Namun, p = 12 menggunakan terlalu banyak data sehingga df berkurang. Berikutnya, akan dicari kembali dengan restriksi p dan q maksimal 7.

```{r}

# Kita set rentang pencarian yang masuk akal (fair)
max_p <- 7  # Lag X (pm10)
max_q <- 7  # Lag Y (AQI)

grid_results <- data.frame(
  p = integer(),
  q = integer(),
  AIC = numeric(),
  MAPE_test_h5 = numeric()
)

# Loop Grid Search 2D
for (p_i in 1:max_p) {
  for (q_i in 1:max_q) {
    
    # Fit ARDL dengan lag p_i dan q_i
    # Note: tryCatch buat jaga-jaga kalau ada kombinasi lag yang singulair/OLS error
    model_temp <- tryCatch({
      ardlDlm(formula = AQI ~ pm10, data = train, p = p_i, q = q_i)
    }, error = function(e) NULL)
    
    if (!is.null(model_temp)) {
      # Hitung AIC
      aic_val <- AIC(model_temp$model)
      
      # Forecast h = 5
      fore_temp <- forecast(model = model_temp, x = test$pm10[1:5], h = 5)
      mape_val <- MAPE(fore_temp$forecasts, test$AQI[1:5])
      
      grid_results <- rbind(grid_results, data.frame(
        p = p_i,
        q = q_i,
        AIC = aic_val,
        MAPE_test_h5 = mape_val
      ))
    }
  }
}

# Urutkan berdasarkan AIC terkecil
grid_sorted_aic <- grid_results[order(grid_results$AIC), ]

cat("--- HASIL GRID SEARCH ARDL (SORTED BY AIC) ---\n")
print(head(grid_sorted_aic, 8))

# Urutkan berdasarkan MAPE terkecil (Out-of-sample performance)
grid_sorted_mape <- grid_results[order(grid_results$MAPE_test_h5), ]

cat("\n--- HASIL GRID SEARCH ARDL (SORTED BY MAPE h=5) ---\n")
print(head(grid_sorted_mape, 8))
```
p = 6, q = 2 memiliki ranking performa yang cukup konsisten, baik dari MAPE maupun AIC.


### Perbandingan Performa Model
```{r}
model.koyck <- koyckDlm(x = train$pm10, y = train$AQI)
model.dlm.q6 <- dlm(formula = AQI ~ pm10, data = train, q = 6)
model.ardl.p6q2 <- ardlDlm(formula = AQI ~ pm10, data = train, p = 6, q = 2)

fore.koyck <- forecast(model = model.koyck, x = test$pm10[1:5], h = 5)
fore.dlm   <- forecast(model = model.dlm.q6, x = test$pm10[1:5], h = 5)
fore.ardl  <- forecast(model = model.ardl.p6q2, x = test$pm10[1:5], h = 5)

mape.koyck <- MAPE(fore.koyck$forecasts, test$AQI[1:5])
mape.dlm   <- MAPE(fore.dlm$forecasts, test$AQI[1:5])
mape.ardl  <- MAPE(fore.ardl$forecasts, test$AQI[1:5])

akurasi <- matrix(
  c(mape.koyck, mape.dlm, mape.ardl),
  ncol = 1
)

rownames(akurasi) <- c("Koyck", "DLM (q = 6)", "ARDL (p = 6, q = 2)")
colnames(akurasi) <- c("MAPE (h = 5)")

# Tampilkan Hasil
print(round(akurasi, 4))
```

```{r}
par(mfrow=c(1,1))
plot(test$pm10[1:5], test$AQI[1:5], type="b", col="black", ylim=c(min(test$AQI[1:5], fore.koyck$forecasts, fore.dlm$forecasts, fore.ardl$forecasts) - 5, 
                                                                  max(test$AQI[1:5], fore.koyck$forecasts, fore.dlm$forecasts, fore.ardl$forecasts) + 5), lwd=2, 
     ylab="AQI", xlab="PM10", main="Perbandingan Model Peramalan")

lines(test$pm10[1:5], fore.koyck$forecasts, col="red", type="b", pch=16)
lines(test$pm10[1:5], fore.dlm$forecasts, col="blue", type="b", pch=17)
lines(test$pm10[1:5], fore.ardl$forecasts, col="green", type="b", pch=18)

legend("topleft", legend=c("Aktual", "Koyck", "DLM (q=6)", "ARDL (6,2)"),
       col=c("black","red","blue","green"), lty=1, pch=c(1,16,17,18), cex=0.8, inset=0.02)
```

